臺灣高等法院刑事判決　　　　　　　　　　　　　　九十年度上訴字第三九八六號
　　上　訴　人　臺灣板橋地方法院檢察署檢察官
　　被　　　告　乙○○
　　　　　　　　丙○○
右列上訴人因被告偽造文書等案件，不服臺灣板橋地方法院九十年度訴字第一○○四
號，中華民國九十年十月二十三日第一審判決（起訴案號：臺灣板橋地方法院檢察署
九十年度偵字第五○二六、八七三○號、及移送併辦案號：九十年度偵字第一四三一
二號），本院判決如左：
    主  文
原判決關於乙○○部分撤銷。
乙○○連續行使偽造私文書，足以生損害於他人，處有期徒刑壹年貳月。
其他上訴駁回。
    事  實
一、乙○○於民國（下同）八十六年一月十日，在其位於臺北縣板橋市○○街二一巷
    二一號三樓住處，召集會員為七十二人（包含會首）之內標型民間互助會，並由
    其擔任會首，會期自八十六年一月十日起至九十一年二月十日止，每會會款為新
    臺幣（下同）三萬元，每月十日在其上址住處開標一次，每年六月二十五日、十
    二月二十五日各加標一次，詎其竟意圖為自己不法所有，基於詐欺取財及偽造私
    文書之概括犯意，依序分別於八十八年九月十日、八十九年六月十日、八十九年
    十二月十日，均其前開住處，於辦理互助會投標事務之際，連續利用活會會員郭
    月文、蕭仕榮、傅春輝未到場標會之機會，在未得郭月文、蕭仕榮、傅春輝同意
    之情形下，擅自偽以伊等之名義參與投標，並分別在投標單上依序各（一）偽填
    「一萬二千一百元」、偽簽「郭月文」之署名、（二）偽填「一萬零五百元」、
    偽簽「蕭仕榮」之署名、（三）偽填「一萬二千元」、偽簽「傅春輝」之署名，
    而多次偽造該等習慣足以表示郭月文、蕭仕榮、傅春輝參與互助會投標標取會款
    用意證明之準私文書【該等標單並未標明「標單」二字，且並未扣案，標單（含
    偽造之署押）用畢隨即丟棄】，並於各次提出行使參與競標而冒標會款，足生損
    害於郭月文、蕭仕榮、傅春輝及該組互助會其餘尚未標取會款之活會會員。俟於
    各次冒名得標後，再分別偽以郭月文、蕭仕榮、傅春輝等人得標為由，分別持偽
    造標單依序向不知情之活會會員各收取扣除標單所載標息之活會會款一萬七千九
    百元（標金為一萬二千一百元）、一萬九千五百元（標金一萬零五百元）、一萬
    八千元（標金為一萬二千元），致使該互助會員實際參與該會之活會會員郭月文
    （二會）、傅春輝（二會）、楊火烈、甲○○、吳玉梅（三會）、莊金花（實際
    係由莊金花之子戊○○加入）、江春美、黃定義、徐宏杰、陳麗敏、謝賴甚、蕭
    仕榮、李秀枝（二會）、譚戴嶺、姜和英、林麗君、余朝芳等及其他不詳之活會
    會員（其他活會會員之姓名，因會單並無記載得標會員，且乙○○及其他會員亦
    均無法記憶尚有之活會會員姓名，故不詳），依序各三十四人次、二十四人次、
    十七人次，均陷於錯誤，而如數交付該等款項予乙○○，其乃連續三次藉此共詐
    得一百三十八萬二千六百元之款項（計算方式：34人x17900元+24人x19500元+17
    人x18000元=0000000元）。嗣於九十年一月十日，乙○○無故停標該會逃匿無蹤
    ，會員丁○○、甲○○、戊○○（莊金花之子，起訴書誤載為莊金花之夫）至此
    始知受騙，並發覺乙○○上述冒標之情。
二、案經丁○○、戊○○訴由臺灣板橋地方法院檢察署檢察官偵查起訴及移送併辦審
    理。
    理  由
壹、撤銷改判部分：
一、訊據被告乙○○固供承有於前開時地以郭月文、蕭仕榮、傅春輝之名義標會並填
    寫標單之事實，惟矢口否認有何冒標而行使偽造私文書及詐欺之犯行，辯稱：當
    初在開標前有打電話給他們借標，我妹妹郭月文有答應，蕭仕榮、傅春輝二人沒
    有明確答覆，但有說我真的沒錢才跟他們借標，因我需要錢，就標下來，得標後
    亦有告知他們三人云云。經查：
  (一)被告乙○○前開連續冒標之事實，業據告訴人丁○○、戊○○、甲○○於偵審中
    歷次到庭指訴甚詳，並經證人余朝芳、姜和英、莊文生、林麗金、謝賴甚、陳麗
    敏於偵查中到庭證述上情明確，而證人蕭仕榮於偵查中亦到庭證稱：並未將互助
    會借予被告標用、被告有說要和解，但要伊說有把會借他標，但伊不同意等語（
    見九十年度偵字第五○二六號偵查卷第四十五頁反面、第四十七頁反面），另證
    人傅春輝於原審審理時亦到庭證稱：於該會停會時，伊尚有一個活會及一個死會
    ，活會部分被告曾向伊提起借標之事，當時伊則並未同意等語（見原審卷第九十
    六頁），抑且，被告乙○○於原審調查、審理時既亦自承該會停會時，僅有十六
    個活會，然尚有十九人次未標取會款等語（見原審卷第三十六頁、第九十八頁）
    ，是已足證被告乙○○確有冒標之情不虛。
  (二)至證人即被告乙○○之妹郭月文於原審調查時固到庭證稱：被告曾於八十八年九
    月之前打電話向彼借標，彼有同意，於被告標得會款後，即由被告給付利息，彼
    則繳納活會會款部分，繳至被告倒會為止，彼係於參加被告之會後，始於八十一
    年或八十二年搬到高雄等語（見原審卷第六十七頁至第七十頁），然徵之證人郭
    月文另述彼係於八十一年或八十二年即已搬到高雄，是於該會八十六年一月十日
    開標之日起，彼搬至高雄已有四、五年之久，而非如彼所稱係於參加該會後始搬
    到高雄，而彼並陳明從未前往現場寫過標單，然彼卻繳納活會會款至八十九年十
    二月間止，是參以本會之會員計有七十二人次，每次會款三萬元，底標則為三千
    五百元，此有互助會單一份附於偵查卷可參（見九十年度偵字第五○二六號偵查
    卷第十一頁正、反面），則至少每次得標金額已達百萬元以上，而證人郭月文遠
    在高雄，從未到場參加標會，猶按月繳交活會會款至八十九年十二月止，此與常
    情實相悖違，所述已非無疑；又該互助會既採內標制，即每次死會會員需繳交三
    萬元之會款，其他活會會員則繳交扣除當次標息之金額，故每次活會會員所繳納
    之標金均不同，是倘被告乙○○確已向證人郭月文借標，理應由被告乙○○每月
    繳交會款三萬元，而非如證人郭月文所稱彼仍繳交活會會款，被告乙○○則繳交
    利息部分；況於該會停會時，證人郭月文之部分仍係活會乙節，亦有前述互助會
    單一份可按，顯見彼並未將會出借予被告乙○○標用無訛，則徵諸證人郭月文係
    被告乙○○之妹，且彼上述證詞前後矛盾，所稱有同意被告乙○○借標乙節，應
    屬迴護之詞，尚難遽為有利於被告乙○○之認定。
  (三)綜上所述，被告乙○○前開所辯，應係事後卸責之詞，即難採信，本件事已臻證
    明確，被告乙○○之犯行洵堪認定，應依法論科。
二、查本案之互助會標單均需署名並載明標息之一定金額，且被告乙○○於冒標時亦
    有簽署被冒標者姓名及金額之事實，此據被告乙○○於原審及本院調查時陳明其
    在借標時均有署名及記載標金等語在卷（見原審第一○二頁、本院九十年十二月
    三十一日訊問筆錄），而按民間互助會之標單，僅寫有一定金額及標會者之署押
    ，如單從該記載內容上之形式觀之，尚無法瞭解其為何種用意之證明，而必須依
    據會員間標會之習慣，始足以表示該一定金額即為標取會款之利息，該姓名即為
    標取會款之會員，是偽造標單，應認為係偽造刑法第二百二十條第一項以文書論
    之私文書（最高法院七十四年度臺上字第五六一二號判決及同院八十二年度臺上
    字第二一七號判決意旨參照）。核被告乙○○意圖為自己不法之所有，假冒郭月
    文、蕭仕榮、傅春輝之名義，偽簽郭月文、蕭仕榮、傅春輝之署押，偽造依習慣
    表示郭月文、蕭仕榮、傅春輝投標會款及上載一定標息金額之標單，進而行使，
    詐取上開互助會活會員之會款，所為係犯刑法第二百十六條、第二百二十條第一
    項、第二百十條之行使偽造（準）私文書罪，及同法第三百三十九條第一項之詐
    欺取財罪。其所為之偽造署押之行為，為偽造（準）私文書之部分行為，而其偽
    造（準）私文書之低度行為，復為行使偽造（準）私文書之高度行為所吸收，皆
    不另論罪。被告乙○○所為上開冒標詐欺取財犯行，係同時向多數之活會會員詐
    取會款，同時侵害多數人之財產法益，屬一行為觸犯數罪名之想像競合犯，應從
    一詐欺取財罪處斷。被告先後多次行使偽造（準）私文書與詐欺取財罪犯行，時
    間緊接，所犯構成要件相同，亦皆依連續犯之規定，各論以一罪，並依法加重其
    刑。而被告乙○○連續行使偽造（準）私文書與連續詐欺取財二罪間，有方法結
    果之牽連關係，應從一重之連續行使偽造（準）私文書罪處斷。另臺灣板橋地方
    法院檢察署九十年度偵字第一四三一二號移送原審併案部分與前述被告乙○○之
    部分，具有實質上一罪之關係，且經公訴人移送併案審理，本院自得一併審判。
三、原審就此部分予以論罪科刑雖非無見，惟查：(一)被告乙○○連續三次藉以冒標之
    方式共計詐得一百三十八萬二千六百元之款項（計算方式為活會人數x活會會款
    ：34人x17900元+24人x19500元+17人x18000元=0000000元），原審於事實欄中誤
    計扣除標息後之活會會款，認定被告共詐得二百十三萬二千六百元（計算方式：
    34人x27900元+24人x29500元+17人x28000元=0000000元），即有違誤，(二)另被告
    乙○○雖曾與被冒標之活會會員傅春輝達成和解，惟就本件告訴人丁○○、戊○○、甲○○等部分則均僅有開立折價後之本票，且屆期均未兌現，亦經告訴人戊○○、甲○○於本院調查時陳明在卷（見本院九十一年二月四日訊問筆錄），則
    被告顯未有償還之誠意，從而原審遽信被告之辯解，併為緩刑之宣告，亦有未合
    。公訴人執上開(二)為由提起上訴，為有理由，應由本院予以撤銷改判，爰審酌被
    告乙○○之素行尚佳，與其犯罪動機、手段、詐騙金額及犯罪後至今均未與本件
    告訴人達成和解償還款項之態度等一切情狀，量處如主文第二項所示之刑。
四、至被告乙○○所偽造之標單均已丟棄之事實，為被告乙○○於原審審理時供述在
    卷（見原審卷一○二頁），是該等標單及其上偽造之署押，顯均已滅失而不存在
    ，則不另為沒收之諭知，附此敘明。
貳、上訴駁回部分：
一、公訴意旨略以：被告丙○○與乙○○係夫妻關係，其等於前開時地共同召集互助
    會，而由被告乙○○擔任會首，詎其等竟意圖為自己不法所有，基於詐欺取財及
    偽造私文書之概括犯意聯絡，而共同冒用活會會員郭月文、傅春輝、楊火烈、甲○○、吳玉梅、莊金花、江春美、黃定義、徐宏杰、陳麗敏、謝賴甚、蕭仕榮、
    李秀枝、譚戴嶺、姜和英、林麗君、余朝芳等人其中三人之之名義，並偽造標單
    ，以冒標會款，因認被告丙○○亦共同涉犯刑法第二百十六條、第二百十條、第
    二百二十條之行使偽造準私文書罪及同法第三百三十九條第一項之詐欺取財罪嫌
    等語。
二、按犯罪事實應依證據認定之，無證據不得推定其犯罪事實，刑事訴訟法第一百五
    十四條定有明文。次按告訴人之告訴，係以使被告受刑事訴追為目的，是其陳述
    是否與事實相符，仍應調查其他證據以資審認，即藉由補強證據之存在，以增強
    或擔保告訴人陳述之證明力（最高法院五十二年臺上字第一三○○號判例、八十
    七年度臺上字第二一七六號判決意旨參照）。又認定犯罪事實所憑之證據，無論
    係直接證據或間接證據，其為訴訟上之證明，須於通常一般之人均不致有所懷疑
    ，而得確信其為真實之程度者，始得據為有罪之認定，倘其證明尚未達到此一程
    度，而有合理之懷疑存在，復無其他調查途徑可尋，法院即應為無罪之判決（最
    高法院七十六年臺上字第四九八六號判例意旨參照）。
三、公訴人僅就被告乙○○冒標犯行之部分予以認定，就被告丙○○所涉犯之上開罪
    嫌部分，則並未論據；訊據被告丙○○則堅決否認有何共同行使偽造私文書及詐
    欺取財之犯行，辯稱：該會均係由被告乙○○處理，其並未參與該會之召集、開
    標、收會款等事宜等語。
四、按刑法第三百三十九條第一項詐欺取財罪之成立，以意圖為自己或第三人不法所
    有，而以詐術使人將本人或第三人之物交付為要件，故須具備：(一)行為人有為自
    己或第三人不法所有之主觀意圖。(二)行為人向被害人施用詐術。(三)被害人因其詐
    術而陷於錯誤，而交付本人或第三人之物等三項構成要件始足當之，苟欠缺其一
    ，即無從成立該罪。經查：本件互助會之會員，均係由被告乙○○所召集，或經
    由互助會員相互間介紹而加入，會首為被告乙○○乙節，業據告訴人丁○○、甲○○、戊○○於原審調查時陳稱上情明確（見原審卷第五十二頁、第九十六頁）
    ，並經證人傅春輝於原審審理時證稱無訛（見原審卷第九十六頁），復有互助會
    單一份附於偵查卷可稽；再被告丙○○僅曾代為向告訴人甲○○收取部分會款，
    其則從未向告訴人丁○○、戊○○收取過會款，此據告訴人丁○○、戊○○、甲○○於原審及丁○○、戊○○於本院調查時均陳明在卷（見原審卷第五十二頁、
    九十八頁、本院九十年十二月三十一日訊問筆錄、九十一年二月四日訊問筆錄）
    ，則查，參與互助會之會員，於各會期開標後交付會款，為當然之理，而被告丙○○與乙○○係夫妻關係，並同住一處，被告乙○○復係在家中主持互助會，是
    被告丙○○於乙○○主持互助會標會事宜適在家中，亦屬人情之常，是所應審究
    者，並非被告丙○○有無在場或有無收取會款之行為，而係其有無施用詐術收取
    會款之情，尚不得僅因被告丙○○於標會時在家中，及其曾代為收取會款，遽認
    其所為已構成詐欺之犯行。是參以告訴人丁○○、甲○○、戊○○於原審調查時
    僅稱係因該會均在被告二人家中開標，故合理懷疑被告丙○○亦有參加互助會之
    相關事宜等語（見原審卷第五十二頁），證人傅春輝則證稱該會均係被告乙○○
    在處理等語（見原審卷第九十六頁），尚難據此即認被告丙○○有參與主持互助
    會之標會事宜，是其自無從冒用其他會員名義標會，且該等互助會會員繳納會款
    ，係本於互助會正常運作使然，而非因陷於錯誤而交付會款，被告丙○○縱曾代
    收會款以轉交被告乙○○，然其於代收會款之時，應未施用任何詐術；況同財共
    居之家人間相互協助處理日常生活事務，與常情並不相悖違，則被告丙○○既未
    施用詐術使互助會會員加入互助會，或使彼等陷於錯誤而將會款交付，縱被告乙○○確犯有詐欺及偽造文書罪行，仍不得僅因同住一處之被告丙○○於開標時適
    在現場，且曾代收部分會款，即認其與被告乙○○共犯詐欺及偽造文書罪。
五、綜合所述，本件告訴人之指訴及被告丙○○代為收取會款或於開標時適在現場等
    情事，尚不得直接作為認定被告丙○○有罪之證據。本件經調查各項有利及不利
    被告丙○○之證據，仍無從證明其於被告乙○○召集及主持互助會期間，有共同
    蓄意詐取告訴人之會款財物，或冒用會員名義偽造標單標取會款之情，即難僅憑
    被告丙○○係乙○○之夫，曾代為收取會款及或於開標時適在現場等單純事實，
    而以擬制之方法，遽入人罪，被告丙○○前揭所辯各節，堪足採信。此外，本院
    又查無其他積極證據足證被告丙○○有何詐欺及偽造文書犯行，尚不能證明其犯
    罪。原審以不能證明被告犯罪，並詳敘其理由，判決被告丙○○無罪，經核其認
    事用法，並無不合，檢察官上訴意旨仍執被告二人係同居共財之家人，且丙○○
    曾代乙○○向會員收取會款，二人應係共謀等陳詞，提起上訴，為無理由，應予
    駁回。
據上論斷，應依刑事訴訟法第三百六十八條、第三百六十九條第一項前段、第三百六
十四條、第二百九十九條第一項前段，刑法第五十六條、第二百十六條、第二百二十
條第一項、第二百十條、第三百三十九條第一項、第五十五條，罰金罰鍰提高標準條
例第一條前段，判決如主文。
本案經檢察官沈明彥到庭執行職務。
中     華     民     國     九十一     年      三      月      十三     日
                              臺灣高等法院刑事第二十二庭
                                  審判長法  官  許  正  順
                                        法  官  邱  同  印
                                        法  官  胡  方  新
右正本證明與原本無異。
如不服本判決應於收受送達後十日內向本院提出上訴書狀，其未敘述上訴之理由者並
得於提起上訴後十日內向本院補提理由書（均須按他造當事人之人數附繕本）。
                                        書記官  秦  慧  榮
中    華    民    國     九十一    年       三      月      十三        日
附錄本案論罪科刑法條全文：
刑法第二百十六條
行使第二百十條至第二百十五條之文書者，依偽造、變造文書或登載不實事項或使登
載不實事項之規定處斷。
刑法第二百二十條：
在紙上或物品上之文字、符號、圖畫、照像，依習慣或特約，足以為表示其用意之證
明者，關於本章及本章以外各罪，以文書論。
錄音、錄影或電磁紀錄，藉機器或電腦之處理所顯示之聲音、影像或符號，足以為表
示其用意之證明者，亦同。
稱電磁紀錄，指以電子、磁性或其他無法以人之知覺直接認識之方式所製成之紀錄，
而供電腦處理之用者。
刑法第二百十條
偽造、變造私文書，足以生損害於公眾或他人者，處五年以下有期徒刑。
刑法第三百三十九條
意圖為自己或第三人不法之所有，以詐術使人將本人或第三人之物交付者，處五年以
下有期徒刑、拘役或科或併科一千元以下罰金。
以前項方法得財產上不法之利益或使第三人得之者亦同。
前二項之未遂犯罰之。
